臺灣高等法院臺中分院民事判決
110年度重上更一字第86號

上  訴  人  陳麗美（即莊裕東承當訴訟人）

            吳素月（即莊文豐承當訴訟人）

共      同
訴訟代理人  林易佑律師
複  代理人  林尚瑜律師
被 上 訴人  莊閔仲  
訴訟代理人  謝英吉律師
            陳金村律師
上列當事人間請求分割共有物事件，上訴人對於中華民國108年9
月9日臺灣臺中地方法院105年度訴字第805號第一審判決提起上
訴，經最高法院第一次發回更審，本院於中華民國111年5月25日
言詞辯論終結，判決如下：
    主  文
原判決廢棄。
兩造共有坐落臺中市○○區○○段○○○○段0000地號、使用分區：山坡
地保育區、土地面積8915平方公尺（原登記面積9140平方公尺，
與地籍圖計算之面積較差在地籍測量實施規則第243條第1項公式
計算值以上，嗣判決確定後，於辦理分割登記完畢，再由主管機
關依法辦理更正）土地，其分割方法如下：㈠如附圖二所示符號9
6-4部分面積7641平方公尺土地分歸上訴人共同取得，並按應有
部分各二分之一保持共有；㈡如附圖二所示符號96-4（1）部分面
積1274平方公尺土地分歸被上訴人單獨取得。
第一、二審訴訟費用，由兩造按附表所示應有部分比例負擔。
    事實及理由
壹、程序方面：
    按不變更訴訟標的，而補充或更正事實上或法律上之陳述者
    ，非為訴之變更或追加，民事訴訟法第256條定有明文。又
    裁判分割共有物，屬形成判決，法院定共有物之分割方法，
    固應斟酌當事人之聲明、共有物之性質、經濟效用及全體共
    有人之利益等，而本其自由裁量權為公平合理之分配，但並
    不受當事人聲明、主張或分管約定之拘束（最高法院93年度
    台上字第1797號判決意旨參照），是當事人主張之分割方案
    並非裁判分割共有物訴訟之訴訟標的，縱使變更分割方案，
    亦僅屬補充或更正事實上或法律上之陳述，而非訴之變更。
    查被上訴人起訴聲明原為：兩造所共有坐落臺中市○○區○○段
    ○○○○段0000地號土地（下稱系爭土地）准予原物分割，其分
    割方法如臺中市東勢地政事務所（下稱東勢地政）收件日期
    民國107年12月12日、東土測字第249600號土地複丈成果圖
    （下稱附圖一）所示符號96-4（1）備註A部分面積1274平方
    公尺由被上訴人取得；符號96-4備註B部分面積7641平方公
    尺由莊○○等2人共同取得，並按各1/2維持共有，並由被上訴
    人補償莊○○等2人各新臺幣（下同）1萬5805元。嗣於本院審
    理時就分割方案變更為兩造共有系爭土地，按東勢地政收件
    文號111年1月13日東土測字第8800號、複丈日期111年1月27
    日複丈成果圖（下稱附圖二）所示分割方案分割。被上訴人
    變更請求分割方案，雖與原起訴聲明不同，揭諸上開法律規
    定及說明，核屬不變更訴訟標的而更正事實上或法律上之陳
    述，非屬訴之變更，先予敘明。
貳、實體方面：
一、被上訴人主張： 
　  兩造共有系爭土地、面積8915平方公尺（原登記面積9140平
    方公尺，與地籍圖計算之面積較差在地籍測量實施規則第24
    3條第1項公式計算值以上，嗣判決確定後，於辦理分割登記
    完畢，再由主管機關依法辦理更正），為農業發展條例（下
    稱農發條例）第3條第11款之耕地，應有部分如附表所示，
    系爭土地無因物之使用目的不能分割或契約定有不分割等情
    ，因共有人間無法達成分割協議，爰請求裁判分割。又系爭
    土地原不受農發條例第16條第1項分割後最小面積應達0.25
    公頃即2500平方公尺之限制，嗣原土地共有人莊○○、莊○○（
    下稱莊○○等2人）於前審審理中，於民國109年2月21日以夫
    妻贈與為原因，將應有部分移轉登記予上訴人2人，致上訴
    人無法按應有部分單獨分得土地，顯屬權利濫用或違反誠信
    原則，系爭土地不應全部分歸上訴人2人共有，爰依民法第8
    23條第1項規定，求予原物分割如附圖二所示。
二、上訴人則以：
    系爭土地之所有權人自109年2月21日莊○○及莊○○各將其應有
    部分移轉登記予上訴人2人後，已非農發條例89年1月4日修
    正前之原共有人，故無同條例第16條第1項第4款規定之適用
    ，仍須受分割後最小面積應達0.25公頃之限制。上訴人於93
    年2月9日因買賣取得系爭土地應有部分，其應有部分面積為
    1273.57平方公尺，不符農發條例第16條所規定得分割為單
    獨所有。又莊○○等2人將系爭土地應有部分分別移轉登記予
    上訴人2人，係屬私有財產權之正當權利行使，並無權利濫
    用或違反誠信原則。兩造之應有部分相差懸殊，系爭土地近
    20年來已由莊○○等2人共同經營「○○養菇場」使用，地上建
    物（其中一未辦理保存登記建物門牌號碼為臺中市○○區○○街
    ○○巷000號）及廠房設備均屬莊○○等2人所有（見原審卷第32
    頁、本院卷第95頁），為維持養菇場經營之完整性及全體受
    僱員工之生計，不同意變價分割，宜將系爭土地全部分歸由
    上訴人按應有部分1/2分別共有，並同意依鑑定結果補償被
    上訴人等語。
三、原審判決結果及本件上訴聲明：
　㈠被上訴人原審之聲明：兩造所共有系爭土地准予原物分割，
    其分割方法如附圖一所示符號96-4（1）備註A部分面積1274
    平方公尺由被上訴人取得；符號96-4備註B部分面積7641平
    方公尺由莊○○等2人共同取得，並按各1/2維持共有，並由被
    上訴人補償莊○○等2人各1萬5805元。
　㈡原審判命：⑴兩造所共有系爭土地，如附圖一所示符號96-4⑴
    備註A部分面積1274平方公尺分歸由被上訴人取得；符號96-
    4備註B部分面積7641平方公尺分歸由莊○○等2人共同取得，
    並按各1/2比例維持共有。⑵被上訴人應各補償莊○○等2人1萬
    5805元。
　㈢上訴人不服，提起上訴，上訴聲明求為判決：⑴原判決廢棄。
    ⑵上開廢棄部分，請改判兩造共有系爭土地，准予分割。其
    分割方法為系爭土地全部分歸上訴人各依1/2比例分別共有
    ；吳素月應補償被上訴人216萬5071元，陳麗美應補償被上
    訴人216萬5072元。（見本院卷第57頁）
　㈣被上訴人答辯聲明求為判決：駁回上訴。（見本院卷第83頁
    ）
四、兩造不爭執事項：（見本院卷第192頁至第193頁、第230頁
    ）
　㈠本件起訴時，系爭土地為莊○○、莊○○（由陳麗美承當訴訟）
    、莊○○（由吳素月承當訴訟）共有，應有部分莊○○為2/14，
    莊○○（由陳麗美承當訴訟）、莊○○（由吳素月承當訴訟）各
    6/14。
  ㈡系爭土地於89年1月4日前即為共有耕地，共有人為莊○○、莊○
    ○、訴外人莊何○○、莊○○、莊○○。莊○○於92年9月29日將其應
    有部分贈與莊何○○，莊何○○於93年2月9日以買賣為原因將其
    應有部分各3/14分別移轉予莊○○、莊○○，2/14移轉與莊○○。
    莊○○於000年0月00日死亡，其應有部分由莊○○、莊○○、莊○○
    、莊○○公同共有，後經本院以107年度家上易字第1號判決由
    莊○○、莊○○各取得1/14，並以金錢補償莊○○、莊○○。
  ㈢兩造並無不能分割或於契約約定不能分割之情形。
  ㈣兩造合意如由莊○○取得系爭土地全部所有權，莊○○應補償上
    訴人2人之金額各以1299萬429元計算。
  ㈤兩造合意如以由上訴人2人取得系爭土地全部所有權，陳麗美
    應補償被上訴人之金額以216萬5072元計算，吳素月應補償
    被上訴人之金額以216萬5072元計算。
  ㈥莊○○等2人於109年2月21日各自將其應有部分6/14以夫妻贈與
    為原因分別移轉登記與陳麗美、吳素月所有。
　㈦系爭土地上有如東勢地政收件日期105年3月24日土測字第541
    00號、複丈日期0000000土地複丈成果圖（下稱附圖三）所
    示編號96-44⑴（面積2453平方公尺）、96-4⑵（面積3139平
    方公尺）之未辦理保存登記建物，即○○養菌場。（見原審卷
    第32頁、本院卷第95頁）（就建物編號A至I之事實上處分權
    歸屬，兩造尚有爭執）
五、得心證之理由：
  ㈠按除因物之使用目的不能分割或契約定有不能分割之期限者
    外，各共有人得隨時請求分割共有物。又共用物之分割，不
    能協議決定者，法院得依任何共有人之聲請，為裁判分割，
    民法第823條第1項、第824條第2項定有明文。次按農發條例
    第16條耕地限制分割之規定，其立法目的係為避免土地過度
    細分，致影響農地合理經營利用；惟為解決長久以來共有耕
    地產權複雜所導致糾紛問題，同時保障各共有人得有主張分
    割之權益，該條例第16條第1項第3款、第4款規定，89年1月
    4日修正施行後所繼承之耕地；以及修正施行前之共有耕地
    ，得分割為單獨所有，且為避免耕地零碎、細分，於同條第
    2項限制耕地分割後之宗數，至多僅能與共有人人數相同而
    不得超過共有人人數。準此，基於農發條例第16條農地產權
    單純化及不影響原共有人權益之立法意旨，原判決論以：參
    酌農發條例第16條第1項第3款、第4款立法意旨及民法繼承
    之法理，該條例89年1月4日修正前已存在共有關係未曾終止
    或消滅之認定，於農發條例修正後部分共有人倘有源自於繼
    承此一不能以人為因素掌控之法律事實而取得，自不能與一
    般移轉持分土地同視，應認該土地於農發條例修正前之共有
    關係，仍未終止或消滅，應依農發條例第16條第1項第4款之
    規定准予分割；否則，若謂修正前已存在共有關係之耕地，
    於修正後因繼承、拍賣等原因而分別移轉予繼承人及第三人
    ，雖共有人數與修正前相同，惟僅因申請分割時之現共有人
    (即該繼承人及第三人)均已非修正前之原共有人，而認修正
    前之共有關係已有變動，均不得辦理共有耕地分割登記，不
    僅與農發條例第16條第1項第4款規定之立法意旨有違，且對
    人民權利增加法律所無之限制，與法律保留原則亦有未符（
    最高行政法院109年度判字第519號、107年度判字第260號判
    決參照）。是以，該條例修正「前」已存在共有關係之耕地
    ，於修正後部分共有人或應有部分雖發生變動，然其共有關
    係未曾終止或消滅，而共有人數「維持」或「少於」修正前
    共有人數者，基於產權單純化之目的及不影響原共有人權益
    之原則，應認得准予依該條例規定辦理分割，而不受分割最
    小單位面積之限制。
　⑴查，系爭土地於89年1月4日前即為共有耕地，共有人為莊○○
    、莊○○、訴外人莊何○○、莊○○、莊○○。莊○○於92年9月29日
    將其應有部分贈與莊何○○，莊何○○於93年2月9日以買賣為原
    因將其應有部分各3/14分別移轉予莊○○、莊○○，2/14移轉與
    莊○○。莊○○於102年1月17日死亡，其應有部分由莊○○、莊○○
    、莊○○、莊○○公同共有，後經本院以107年度家上易字第1號
    判決由莊○○、莊○○各取得1/14，並以金錢補償莊○○、莊○○等
    情，為兩造所不爭執，並有土地登記謄本第一類謄本、本院
    107年度家上易字第1號民事判決各1份附卷可按（見原審卷
    第74頁至第77頁、第95頁第101頁、本院108年度上字第614
    號卷第199頁至第203頁），堪信為真實。
  ⑵再查，系爭土地使用分區為山坡地保育區、使用地類別為農
    牧用地，業據被上訴人提出土地登記謄本1份附於原審卷為
    證（見原審卷第74頁），是故系爭土地，即係屬農發條例第
    3條第11款所定義之耕地，應可認定。又系爭土地面積為891
    5平方公尺，如按兩造應有部分比例分割後，兩造各自分配
    取得之土地面積，除上訴人維持共有之面積外，被上訴人取
    得之土地面積未達0.25公頃，並兩造雖係於89年1月4日各因
    繼承及買賣，分別取得系爭土地之應有部分，惟系爭土地於
    89年1月4日前即屬共有耕地，共有人為莊○○、莊○○及訴外人
    莊何○○、莊○○、莊○○，應有部分依序為2/14、2/14、4/14、
    2/14、4/14，本件被上訴人主張如附圖二所示方式原物分割
    ，土地宗數亦未增加，依上開規定，自不受分割後最小面積
    之限制。是依民法第823條第1項、第824條第2項，農發條例
    第16條第1項第4款及第2項之規定，被上訴人基於系爭土地
    共有人之共有物分割請求權，訴請裁判分割，依上揭法條規
    定，即無不合，應予准許。上訴人主張系爭土地依農發條例
    第16條之規定，不能原物分割云云，尚無可採。
  ㈡再按共有物之分割方法，法院應斟酌當事人之聲明、共有物
    之性質、經濟效用及全體共有人利益等為公平決定（最高法
    院69年台上字第3100號民事判決要旨參照）。又分割共有物
    以消滅共有關係為目的，法院裁判分割共有土地時，除因該
    土地內部分土地之使用目的不能分割（如為道路），或部分
    共有人仍願維持其共有關係，應就該部分土地不予分割或准
    該部分共有人成立新共有關係外，應將土地分配於各共有人
    單獨所有，不受共有人原來約定使用方法之拘束（最高法院
    69年台上字第1831號民事裁判要旨、90年度台上字第1378號
    民事判決參照）。且按，依農發條例第16條第1項第3款及第
    4款規定申請分割之耕地，應分割為單獨所有。但耕地之部
    分共有人協議就其應有部分，仍維持共有者，不在此限。依
    前項規定辦理分割者，其分割後之耕地不得有全體繼承人或
    全體共有人維持共有之情形，耕地分割執行要點第11點亦定
    有明文。
  ⑴查系爭土地略呈長條不規則形狀，僅東側有面臨道路，其上
    未辦保存登記建物係作為○○養菇場使用，主建物門牌號碼為
    臺中市○○區○○街○○巷000號，其餘均為鐵架鋼骨建物，並無
    門牌號碼，有空照圖附於原審卷可憑（見原審卷第79頁），
    並經原審會同東勢地政人員現場勘驗測量屬實，有勘驗筆錄
    、現場照片及複丈成果圖附於原審卷可稽（見原審卷第25頁
    至第32頁）。又如附圖三標示符號96-4⑴所示未辦理保存登
    記建物登記之納稅義務人為莊○○、符號96-4⑵所示未辦理保
    存登記建物前半段臨臺中市○○區○○段○○○○段000000地號土地
    部分登記之納稅義務人為被上訴人之父莊○○，有土地複丈成
    果圖附於本院卷可憑（見本院前審卷第185頁），且為兩造
    於本院陳述明確（見本院卷第85頁）。
　⑵次查，上訴人請求將渠等分得土地保持共有等語（見本院卷
    第228頁），依上開說明，自得准該部分共有人成立新共有
    關係。又如依原審判決之分割方法，被上訴人分得部分面積
    為1274平方公尺，臨道路面寬占三分之二；上訴人分得部分
    面積為7641平方公尺，臨道路面寬僅占三分之一，對於上訴
    人所分得土地之利用顯屬不利。又參諸現場照片所示，系爭
    土地臨頭坪巷部分，其臨路南側部分【即附圖二符號96-4⑴
    】與道路平面有落差（見原審卷第28頁），需另行墊高土地
    始能直接通行至頭坪巷，且附圖二符號96-4⑴所示土地內尚
    有訴外人所有之同段96-5、96-16土地，此亦有複丈成果圖
    在卷可憑（見本院卷第175頁），是如依附圖二所示分割方
    法，兩造所分得之土地臨道路面寬均相同，而可直接通行至
    頭坪巷，對於兩造現使用狀況並無不利，影響較小，且被上
    訴人亦同意此分割方案。是被上訴人請求依本院所定上開方
    案為分割方法，自屬有利於土地利用及通行，堪謂公允。上
    訴人主張系爭土地不能原物分割，請求分割由上訴人按應有
    部分比例各二分之一取得系爭土地之所有權全部，再按比例
    補償被上訴人等語，尚無可採。 
  ㈢末按，以原物為分配時，如共有人中，有不能按其應有部分
    受分配者，得以金錢補償之，民法第824條第3項定有明文；
    另關於共有物之分割，如依原物之數量，按其應有部分之比
    例分配，價值顯不相當者，依其價值按其應有部分比例分配
    ，仍不失為以原物分配於各共有人，否則不顧慮經濟上之價
    值，一概按其應有部分核算之原物數量分配者，將顯失公平
    ，惟依其價值按應有部分比例分配原物，如有害經濟上之利
    用價值者，應認有民法第824條第3項之適用，得以金錢補償
    之（最高法院63年台上字第2680號裁判要旨參照）。查兩造
    共有之系爭土地，依附圖二所示按兩造應有部分比例為原物
    分割，分割後兩造所得面積並無減少，且臨路面寬相同，經
    本院審酌後，認為系爭土地按其應有部分之比例分配，價值
    相當，故不必互為金錢補償。
  ㈣綜上所陳，原審就系爭共有土地酌定之分割方法，故非無見
    ，惟經本院審酌上情，認被上訴人主張依附圖二所示分割方
    案，對兩造當事人而言，最為公平，並符合經濟效用及全體
    共有人之利益，而以予調整，自無可維持。上訴意旨指摘原
    判決不當，為有理由，爰由本院將原判決廢棄，改判如主文
    第2項所示。
六、末按，分割共有物之訴由敗訴當事人負擔訴訟費用顯失公平
    者，法院得酌量情形命勝訴之當事人負擔其一部，民事訴訟
    法第80條之1定有明文。本件分割共有物之訴，既經法院准
    許分割，並為兩造定分割方案，自應由兩造依應有部分比例
    分擔訴訟費用，爰判決如主文第3項所示。
七、兩造其餘攻擊或防禦方法及未經援用之證據，經本院斟酌後
    ，認為均不足以影響本判決之結果，自無逐一詳予論駁之必
    要，併此敘明。
八、據上論結，本件上訴為有理由，依民事訴訟法第463條、第4
    50條、第78條、第85條第1項但書、第80條之1，判決如主文
    。
中    華    民    國    111    年    6     月    22   日
　　　　　　　　民事第六庭    審判長法　官  楊熾光
　　　　　　　　　　　　　　　　    法　官  郭玄義
　　　　　　　　　　　　　　　　    法　官  戴博誠
正本係照原本作成。
如不服本判決，應於收受送達後20日內向本院提出上訴書狀，其
未表明上訴理由者，應於提出上訴後20日內向本院補提理由書狀
（均須按他造當事人之人數附繕本）。因疫情而遲誤不變期間，
得向法院聲請回復原狀。
上訴時應提出委任律師或具有律師資格之人之委任狀；委任有律
師資格者，另應附具律師資格證書及釋明委任人與受任人有民事
訴訟法第466條之1第1項但書或第2項所定關係之釋明文書影本。
如委任律師提起上訴，發回更審後為訴之變更（追加、擴張）部
分應一併繳納上訴裁判費。

　　　　　　　　　　　　　　　　    書記官  張惠彥
中　　華　　民　　國　　111 　年　　6 　　月　　22　　日





附表
編號 姓名 應有部分 1 吳素月（莊○○之承當訴訟人） 6/14 2 陳麗美（莊○○之承當訴訟人） 6/14 3 莊○○ 2/14